臺灣高等法院高雄分院刑事判決
111年度金上訴字第59號
上  訴  人  
即  被  告  尤冠和



            林羽卉




上  一  人
選任辯護人  李柏杉律師
上列上訴人等因詐欺等案件，不服臺灣屏東地方法院110年度金
訴字第79號，中華民國110年12月24日第一審判決（起訴案號：
臺灣屏東地方檢察署110年度偵字第2572、1239、1477號），提
起上訴，本院判決如下：
    主  文
原判決關於尤冠和部分及林羽卉沒收部分，均撤銷。
尤冠和犯三人以上共同冒用公務員名義詐欺取財罪，處有期徒刑
壹年肆月，併科罰金新臺幣壹萬元，罰金如易服勞役，以新臺幣
壹仟元折算壹日。未扣案之行動電話壹支沒收，於全部或一部不
能沒收或不宜執行沒收時，追徵其價額。
林羽卉扣案之IPHONE8行動電話壹支沒收。
其他上訴（即林羽卉罪刑部分）駁回。
林羽卉緩刑叁年，應於民國111年7月30日、111年8月30日各給付
丁○○新臺幣伍萬元，及應接受法治教育課程貳場次，緩刑期間付
保護管束。
    事  實
一、緣莊宜哲（綽號阿貴、阿吾、阿哲，另由原審審結）與莊萬
    皇（即微信暱稱「生活」之人，目前通緝中）等基於發起、
    主持、指揮、操縱犯罪組織之犯意，與林珈慈（綽號「阿樂
    」，業經原審判決有罪確定）、林羽卉（微信暱稱「小恩」
    ）、趙文成、尤冠和、塗敦凱等（趙文成、塗敦凱均另由原
    審審結）各基於參與犯罪組織之犯意，自民國109 年間某日
    開始，由莊萬皇擔任具持續性、牟利性之有結構性詐欺集團
    之主謀，並招募莊宜哲擔任仲介、面試車手之角色，介紹趙
    文成、尤冠和、林嘉宜、林珈慈等加入該詐騙集團；趙文成
    亦擔任仲介、介紹者、發薪者之角色，介紹林珈慈予莊宜哲
    面試後，加入該詐欺集團，又居中處理並發放林珈慈等擔任
    車手之酬勞事宜，另亦擔任向遭該詐欺集團詐騙之被害人取
    款、索取現金後，再層層轉交詐欺集團上手之車手工作；林
    珈慈則擔任仲介、介紹者之角色，介紹林羽卉加入，另亦擔
    任向遭該詐欺集團詐騙之被害人取款、索取現金後，再層層
    轉交詐欺集團上手之車手工作。
二、莊萬皇、莊宜哲、林羽卉、趙文成、林珈慈、尤冠和、塗敦
    凱等7 人與其等所屬之詐欺集團成員（無證據證明有未滿18
    歲之人）間，共同意圖為自己不法所有，基於冒用公務員、
    3 人以上共同犯詐欺取財及掩飾、隱匿特定犯罪所得之去向
    及所在之洗錢犯意聯絡，先由上揭詐欺集團內某成員於110
    年1 月6 日10時30分許撥打電話給丁○○，分別佯稱「士林地
    檢陳玉屏檢察官」、「士林分局陳文正隊長」等人，向丁○○
    訛稱其涉及毒品洗錢案，須查核其金融帳戶云云，丁○○一時
    不察而陷於錯誤，遂於110 年1 月6 日提領現金新臺幣（下
    同）45萬3000元，並將上揭現金於當日12時許，置於丁○○位
    在屏東縣新園鄉住處附近之某電線桿下，尤冠和使用其所有
    之未扣案手機一支於接獲莊萬皇之指示後，隨即駕駛車牌號
    碼000-0000號自用小客車前往上址，將丁○○遭詐騙之上揭現
    金款項45萬3000元取走，並拿至臺中市○○街000 號交予該詐
    欺集團之成員，以賺取5000元之代價；丁○○又聽從該詐欺集
    團成員之指令，於翌（7）日提領現金款項38萬9000元，並
    將上揭現金款項於當日14時30分許，置於上述同電線桿下，
    林珈慈及林羽卉等於接獲莊萬皇之指示後，於同日4 時許，
    共同駕駛林羽卉租賃而來之車牌號碼000-0000號自用小客車
    從臺中南下，於同日16時許將丁○○置於電線桿下、遭詐騙之
    上揭現金款項38萬9000元取走，林珈慈駕車將林羽卉載至高
    鐵新左營站，由林羽卉搭乘高鐵北上，持其所有之IPHONE8
    手機與詐騙集團成員聯絡，將上揭贓款送至臺中市○○街00號
    交予該詐欺集團成員，以層層轉交之方式，而掩飾、隱匿該
    詐欺贓款，其後林羽卉因此獲得10000元之報酬。丁○○又聽
    從該詐欺集團成員之指令，於110 年1 月8 日10時30分許匯
    款20萬5000元至塗敦凱於玉山銀行所申設、帳號0000000000
    000 號之帳戶內，旋經塗敦凱於同日13時許，在嘉義市之玉
    山銀行內，以臨櫃提款之方式提領15萬5000元，又在上揭銀
    行外之行動提款機提領餘款5 萬元，並將上揭款項悉數交予
    該詐欺集團成員。嗣經丁○○察覺有異而報警處理，經警於11
    0 年1 月25日17時許，在臺中市○○區○○路0 段00巷00弄00○0
     號3 樓拘提林羽卉到案，並扣得其與詐騙集團成員聯絡所
    用之IPHONE8行動電話1支，始查悉上情。
三、案經丁○○訴由屏東縣政府警察局東港分局報告臺灣屏東地方
    檢察署檢察官偵查起訴。
    理  由
一、證據能力：
（一）按組織犯罪防制條例第12條第1 項中段規定「訊問證人之
      筆錄，以在檢察官或法官面前作成，並經踐行刑事訴訟法
      所定訊問證人之程序者為限，始得採為證據」，係以立法
      排除被告以外之人於警詢或檢察事務官調查中所為之陳述
      ，得適用刑事訴訟法第159 條之2 、第159 條之3 及第15
      9 條之5 之規定，故證人於警詢時之陳述，於違反組織犯
      罪防制條例案件，即絕對不具有證據能力，自不得採為判
      決基礎；至於共犯被告於偵查中以被告身分之陳述，仍應
      類推適用上開規定，定其得否為證據（最高法院107 年度
      台上字第3589號、102 年度台上字第2653號判決意旨參照
      ）。證人即共犯莊宜哲、趙文成、林珈慈、尤冠和（對林
      羽卉而言）、林羽卉（對尤冠和而言）、塗敦凱、證人即
      告訴人丁○○（下稱告訴人）、證人廖○○於警詢時之陳述、
      經檢察官訊問而未踐行訊問證人程序者，均係被告以外之
      人於審判外之陳述，於上訴人即被告尤冠和、林羽卉（下
      稱被告尤冠和、林羽卉）所涉違反組織犯罪防制條例之罪
      名，均不具證據能力，不得採為判決之基礎。而被告尤冠
      和、林羽卉自己於警詢、偵訊、原審及本院訊問、準備程
      序、審理時所為陳述，無論是否有利於己，就供述者本身
      而言，則屬被告之供述，為法定證據方法之一，不在組織
      犯罪防制條例第12條第1 項規定排除之列，除有不得作為
      證據之例外，自可在有補強證據之情況下，作為證明自己
      犯罪之證據。　　
（二）按被告以外之人於審判外之言詞或書面陳述，屬傳聞證據
      ，原則上不得作為證據；惟按被告以外之人於審判外之陳
      述，雖不符刑事訴訟法第159條之1至第159條之4之規定，
      而經當事人於審判程序同意作為證據，法院審酌該言詞陳
      述或書面陳述作成時之情況，認為適當者，亦得為證據，
      刑事訴訟法第159條第1項、第159條之5第1項分別定有明
      文。查本判決所引用屬於傳聞證據之部分，均已依法踐行
      調查證據程序，且檢察官、被告2人及被告林羽卉之辯護
      人於本院準備程序時，分別同意有證據能力或不爭執（見
      本院卷第168-169頁），迄至言詞辯論終結止，均未聲明
      異議，基於尊重當事人對於傳聞證據之處分權，及證據資
      料愈豐富愈有助於真實發現之理念，本院審酌該等證據（
      被告2人所涉違反組織犯罪防制條例罪名之他人警詢筆錄
      除外）作成時情況，並無違法取證之瑕疵，且無顯不可信
      之情形，以之作為證據應屬適當，自均有證據能力。
二、認定犯罪事實所憑之證據及理由
（一）參與犯罪組織犯行部分：
　　　此項犯罪事實，業據被告尤冠和、林羽卉分別於警詢、偵
      訊、原審及本院準備程序、審理時坦承不諱（見偵2572卷
      第163-169、263-266頁，偵1477卷第153-155頁，偵1239
      卷第177-178頁，原審卷一第13-16、23-27、276-278、28
      6-292頁，本院卷第165、205頁），並有屏東縣政府警察
      局東港分局扣押筆錄、扣押物品目錄表（見偵2572卷第17
      1-175、255-257頁）、扣案手機內之對話紀錄翻拍照片、
      監視器錄影畫面翻拍照片、共犯塗敦凱之玉山銀行帳戶之
      顧客基本資料查詢及歷史交易明細紀錄、告訴人之臺灣銀
      行及郵局存摺及內頁交易明細紀錄、臺灣銀行之匯款申請
      書、手寫記事、現場照片、被告林羽卉之使用借貸契約書
      等（見偵2572卷第171-175、255-257、67-104、209-216
      、319-331、309、279-281、201-307、311頁，偵1239卷
      第43頁）在卷可稽，足認被告尤冠和、林羽卉此部分犯行
      之自白與事實相符，洵堪採為論罪科刑之依據。
（二）三人以上共同冒用公務員名義詐欺取財、一般洗錢犯行  
      部分：
　　  該等犯罪事實，亦據被告尤冠和、林羽卉分別於警詢、偵
      訊、原審及本院準備程序、審理時坦承不諱，核與共犯莊
      宜哲、趙文成於警詢、偵訊及原審羈押訊問時之供述（見
      偵1477卷第11-21、51-54、161-165、251-254、63-73、1
      05-109、167-172頁）、林珈慈於警詢時之供述（見偵147
      8卷第11-22頁）、塗敦凱於警詢之供述（見偵1239卷第31
      -34頁），及告訴人、證人廖○○於警詢時所述（見偵1595
      卷第163-169、143-149頁）情節大致相符，並有前開非供
      述證據附卷為憑，及共犯林珈慈、被告林羽卉所有行動電
      話各1支（見偵2572卷第203-205、255-257頁）扣案可佐
      ，可認被告尤冠和、林羽卉就該等犯行之自白亦與事實相
      符，洵堪採為論罪科刑之依據。
（三）按洗錢防制法第2條規定：「本法所稱洗錢，指下列行為
      ：一、意圖掩飾或隱匿特定犯罪所得來源，或使他人逃避
      刑事追訴，而移轉或變更特定犯罪所得。二、掩飾或隱匿
      特定犯罪所得之本質、來源、去向、所在、所有權、處分
      權或其他權益者。三、收受、持有或使用他人之特定犯罪
      所得」，同法第3條則列舉「特定犯罪」。從而同法第14
      條第1項所規範之一般洗錢罪，以有第3條所列之前置特定
      犯罪作為聯結，始能成立。倘行為人意圖掩飾或隱匿特定
      犯罪所得來源，而將特定犯罪所得直接消費處分，甚或交
      予其他共同正犯予以隱匿，而由共同正犯以虛假交易外觀
      掩飾不法金流移動，即難認僅單純犯罪後處分贓物之行為
      ，應仍構成洗錢防制法第2條第1或2款之洗錢行為（最高
      法院108年度台上字第3697號判決意旨參照）。又刑法第3
      39條之4第1項之加重詐欺取財罪為法定刑1年以上7年以下
      有期徒刑之罪，屬洗錢防制法第3條第1款所規定之特定犯
      罪。經查：就上開事實欄一、二所示，參諸被告尤冠和從
      臺中南下屏東取得告訴人因受騙所交付之45萬3千元現金
      後，隨即駕車返回臺中並前往臺中市○○街000號將款項交
      給詐欺集團成員等情；及被告林羽卉與共犯林珈慈從臺中
      南下屏東取得告訴人因受騙所交付之38萬9千元現金後，
      即由林珈慈載被告林羽卉前往高鐵左營站搭乘高鐵返回臺
      中，並前往臺中市○○街00號將款項交給詐欺集團成員等情
      ，可知被告尤冠和、林羽卉所屬詐欺集團係採取每個成員
      僅負責片段取款過程，且如接力般層層轉交詐欺贓款予上
      游成員之方式，避免讓成員了解整個詐欺集團全貌、詐欺
      贓款收取流程，除可確保成員遭緝獲時，無法供述詐欺集
      團之運作模式、組成，而降低其餘成員被逮捕之風險外，
      亦令檢警機關無法或難以追尋詐欺贓款之流向，使詐欺集
      團可保有詐騙而來之不法利得。復由被告尤冠和、林羽卉
      （與其胞姊林珈慈）取得詐欺贓款之處為屏東縣新園鄉，
      而交款予上游之地點為臺中市等節而論，被告尤冠和、林
      羽卉倘於屏東縣境內就近交付詐欺贓款，本案詐欺集團即
      可盡快取得該款項，惟被告尤冠和、林羽卉所屬詐欺集團
      仍特意指示被告尤冠和駕車、被告林羽卉由其胞姊林珈慈
      駕車載被告林羽卉前往高鐵左營站搭乘高鐵返回臺中轉交
      詐欺贓款，當係藉由跨越縣市轄區、變換取款與交款地點
      ，以中斷或混淆詐欺贓款之流向；且被告林羽卉應係考量
      駕駛人使用自用車輛易遭檢警機關查緝，始選擇租車作為
      代步工具，以增加檢警機關追查之難度。諸此均可證被告
      尤冠和、林羽卉及其所屬詐欺集團刻意以複雜、迂迴之流
      程，而大費周章地收取、交付詐欺贓款，其目的無非在使
      檢警機關不易追緝，及掩飾、隱匿犯罪所得去向，以求終
      局取得詐欺之犯罪所得，客觀上已製造金流斷點、主觀上
      更有掩飾、隱匿犯罪所得之意，自非單純處分贓物可以比
      擬，洵屬洗錢防制法第2條第1、2款所稱之洗錢行為。
（四）綜上，被告2人自白核與事實相符，本案事證明確，被告 
       2人上開犯行，均堪認定，均應依法論科。　　
三、論罪：
（一）按犯刑法第339條詐欺罪而有冒用政府機關或公務員名義
      、三人以上共同犯之者，為加重詐欺取財罪，刑法第339
      條之4第1項第1款、第2款定有明文。又刑法第339條之4第
      1項第1款既已將「冒用政府機關或公務員名義」列為詐欺
      罪之加重構成要件，包攝範圍顯然及於刑法第158條第1項
      僭行公務員職權罪之不法要素，自無另論僭行公務員職權
      罪之餘地。本案被告尤冠和、林羽卉所屬詐欺集團成員係
      偽以檢察官、警官之名義進行詐騙，顯係冒用公務員之身
      分施用詐術，而依前開所論，參與本案詐欺取財犯罪之成
      員已達3人以上，核與刑法第339條之4第1項第1款、第2款
      加重詐欺取財罪之構成要件相合。
（二）核被告尤冠和、林羽卉所為，均係犯刑法第339條之4第1
      項第1款、第2款之三人以上共同冒用公務員名義詐欺取財
      罪、組織犯罪防制條例第3條第1項後段之參與犯罪組織罪
      、洗錢防制法第14條第1項之一般洗錢罪。檢察官起訴法
      條雖未論及刑法第339條之4第1項第1款之冒用公務員名義
      詐欺取財罪，惟於起訴書犯罪事實已有論及，本院於準備
      程序及審理時亦已踐行告知程序，於被告尤冠和、林羽卉
      之訴訟防禦權利無礙，自得一併審理，併此敘明。
（三）另參與犯罪組織行為，在未經自首或有其他積極事實，足
      以證明其確已脫離或解散該組織之前，其違法行為，仍繼
      續存在，為行為之繼續，屬於單純一罪，至行為終了時，
      仍論為一罪。則被告2人所犯參與犯罪組織罪，非僅於一
      時一地接受本案詐欺集團之任務分派後隨即脫離，故而可
      將多次個別行為集結為一，屬犯罪構成上之行為單數，仍
      應自被告2人參與本案詐欺集團時起至遭查獲為止，論以
      繼續犯，而僅受單純一罪之評價。
（四）第按共同實行犯罪行為之人，在合同意思範圍以內，各自
      分擔犯罪行為之一部，相互利用他人之行為，以達其犯罪
      之目的者，即應對於全部所發生之結果，共同負責，不問
      犯罪動機起於何人，亦不必每一階段犯行，均經參與。又
      關於犯意聯絡，不限於事前有所協議，其於行為當時，基
      於相互之認識，以共同犯罪之意思參與者，亦無礙於共同
      正犯之成立。且數共同正犯之間，原不以直接發生犯意聯
      絡者為限，即有間接之聯絡者，亦包括在內（最高法院98
      年度台上字第4384號、98年度台上字第713號判決意旨參
      照）。是以，詐欺集團成員基於合同意思而組成一共犯團
      體，該團體中任何一人之行為，均為共犯團體之行為，各
      詐欺集團成員均須負共同責任，並不以其親自下手實施者
      為限，其他成員於此犯意聯絡範圍內，對被害人實行詐騙
      ，亦屬於集團成員基於共同犯意聯絡所為行為分擔，均屬
      共同正犯。本案被告尤冠和、林羽卉與共犯莊宜哲等人，
      均相互謀議並在犯罪組織內接受不同之任務指派，具備功
      能性之犯罪支配，被告尤冠和、林羽卉縱未親自參與撥打
      詐騙電話或傳遞詐欺訊息等行為，且與所有詐欺集團成員
      間未必有何直接聯絡，惟被告尤冠和、林羽卉既實際分擔
      收取、轉交詐欺贓款此項重要工作，顯見就事實欄所示犯
      行部分，被告尤冠和、林羽卉與共犯莊宜哲、趙文成、林
      珈慈、塗敦凱及其他真實姓名、年籍均不詳共犯（無證據
      足認未滿18歲）者間，皆有犯意聯絡及行為分擔，應就全
      部犯罪結果共同負責，論以共同正犯。
（五）罪數之判斷：
1.刑罰責任之評價與法益之維護息息相關，對同一法益侵害為雙
  重評價，是過度評價；對法益之侵害未予評價，則為評價不足
  ，均為法之所禁。又加重詐欺罪，係侵害個人財產法益之犯罪
  ，其罪數之計算，核與參與犯罪組織罪之侵害社會法益有所不
  同，審酌現今詐欺集團之成員皆係為欺罔他人，騙取財物，方
  參與以詐術為目的之犯罪組織。倘若行為人於參與詐欺犯罪組
  織之行為繼續中，先後多次為加重詐欺之行為，因參與犯罪組
  織罪為繼續犯，犯罪一直繼續進行，直至犯罪組織解散，或其
  脫離犯罪組織時，其犯行始行終結。故該參與犯罪組織與其後
  之多次加重詐欺之行為皆有所重合，然因行為人僅為一參與犯
  罪組織行為，侵害一社會法益，屬單純一罪，應僅就「該案中
  」與參與犯罪組織罪時間較為密切之首次加重詐欺犯行論以參
  與犯罪組織罪及加重詐欺罪之想像競合犯，而其他之加重詐欺
  犯行，祗需單獨論罪科刑即可，無需再另論以參與犯罪組織罪
  ，以避免重複評價。是如行為人於參與同一詐欺集團之多次加
  重詐欺行為，因部分犯行發覺在後或偵查階段之先後不同，肇
  致起訴後分由不同之法官審理，為裨益法院審理範圍明確、便
  於事實認定，即應以數案中「最先繫屬於法院之案件」為準，
  以「該案件」中之「首次」加重詐欺犯行與參與犯罪組織罪論
  以想像競合。縱該首次犯行非屬事實上之首次，亦因參與犯罪
  組織之繼續行為，已為該案中之首次犯行所包攝，該參與犯罪
  組織行為之評價已獲滿足，自不再重複於他次詐欺犯行中再次
  論罪，俾免於過度評價及悖於一事不再理原則。至於「另案」
  起訴之他次加重詐欺犯行，縱屬事實上之首次犯行，仍需單獨
  論以加重詐欺罪，以彰顯刑法對不同被害人財產保護之完整性
  ，避免評價不足。
2.經查被告尤冠和另於110 年1 月4 日下午5 時12分許，受上開
  「生活」及所屬之詐欺集團成員指示，前往臺中市○○區○○路0 
  巷000 號對面路旁之車牌號碼0000-00 號自用小客車之右後輪
  胎上，拿取詐騙被害人放置詐騙款項之紙袋，並於同日下午6 
  時許，駕駛車牌號碼000-0000號自用小客車至臺中市○區○○街0
  00 號前，於扣除1 萬200元（其中5000元為其報酬）後，交付
  44萬3000元予該詐欺集團之不詳成員等情，業經臺灣臺中地方
  檢察署檢察官以110 年度偵字第1932、4548、13540 、22331 
  號提起公訴，該案係於110 年9 月2日起訴，故於110 年9 月2
  日以後方繫屬於臺灣臺中地方法院，有起訴書及臺灣高等法院
  被告前案紀錄表存卷可佐（見本院卷第117頁），而本案繫屬
  日為110 年8 月20日（見原審卷第7 頁），早於前述案件，揆
  諸上開最高法院判決意旨，本案為「首次」之加重詐欺犯行，
  應與被告尤冠和所犯之參與犯罪組織罪論以想像競合。
3.另查被告林羽卉於本案110年11月23日辯論終結止，未曾因參
  加本案詐欺集團期間所為其他詐欺取財犯行遭檢察官提起公訴
  ，有臺灣高等法院被告前案紀錄表存卷可佐，是依本案全部卷
  證，僅能認定被告林羽卉就事實欄所為三人以上共同冒用公務
  員名義詐欺取財犯行，乃其加入本案詐欺集團後之首次犯行。
  考諸被告林羽卉參與犯罪組織之目的，係為實現前述犯行，並
  基於保有詐欺贓款此犯罪利得之目的，而為洗錢行為，可見被
  告林羽卉此部分所為三人以上共同冒用公務員名義詐欺取財、
  一般洗錢、參與犯罪組織等犯行間，具有行為階段之重疊關係
  ，屬犯罪行為之局部同一，在法律上應評價為一行為較為合理
  ，乃一行為觸犯數罪名之異種想像競合犯，應依刑法第55條前
  段規定，從一重論以三人以上共同冒用公務員名義詐欺取財罪
  。
（六）刑之加重與減輕：
      按想像競合犯之處斷刑，本質上係「刑之合併」。其所謂
      從一重處斷，乃將想像競合犯組成之評價上數罪，合併為
      科刑一罪，其所對應之刑罰，亦合併其評價上數罪之數法
      定刑，而為一個處斷刑。易言之，想像競合犯侵害數法益
      者皆成立犯罪，論罪時必須輕、重罪併舉論述，同時宣告
      所犯各罪名，包括各罪有無加重、減免其刑之情形，亦應
      說明論列，量刑時併衡酌輕罪部分量刑事由，評價始為充
      足，然後依刑法第55條前段規定「從一重處斷」，非謂對
      於其餘各罪可置而不論。因此，法院決定處斷刑時，雖以
      其中最重罪名之法定刑，做為裁量之準據，惟於裁量其輕
      重時，仍應將輕罪合併評價在內（最高法院108 年度台上
      字第4405、4408號判決意旨參照）。而犯洗錢防制法第14
      、15條之罪，在偵查或審判中自白者，減輕其刑；犯組織
      犯罪防制條例第3 條、第4 條之罪，偵查及審判中均自白
      者，減輕其刑，洗錢防制法第16條第2 項、組織犯罪防制
      條例第8 條第1 項後段、第2 項後段均有明定。又發起、
      主持、操縱或指揮犯罪組織者，處3 年以上10年以下有期
      徒刑，得併科1 億元以下罰金；參與者，處6 月以上5 年
      以下有期徒刑，得併科1000萬元以下罰金。但參與情節輕
      微者，得減輕或免除其刑，組織犯罪防制條例第3 條第1 
      項亦有明定。經查，被告尤冠和、林羽卉就事實欄所示參
      與犯罪組織、一般洗錢之犯罪事實在偵查、審判中均自白
      犯罪，均應分別依組織犯罪防制條例第8 條第1 項、洗錢
      防制法第16條第2 項規定減輕其刑，縱因想像競合之故，
      而從一重之三人以上共同冒用公務員名義詐欺取財罪處斷
      ，惟揆諸前開判決意旨，本院仍應將被告前開參與犯罪組
      織罪、一般洗錢罪經減輕其刑之情形評價在內，於量刑時
      併予審酌。
（七）末按一行為而觸犯數罪名者，從一重處斷。但不得科以較
      輕罪名所定最輕本刑以下之刑，刑法第55條定有明文。此
      一關於想像競合犯之規定，係將「論罪」與「科刑」予以
      分別規範。就「論罪」而言，想像競合犯侵害數法益皆成
      立犯罪，犯罪宣告時必須同時宣告數罪名，但為防免一行
      為受二罰之過度評價，本條前段規定為「從一重處斷」，
      乃選擇法定刑較重之一罪論處，非謂對於其餘各罪名可置
      而不論。從「科刑」而言，想像競合犯觸犯數罪名，本質
      上應為雙重或多重之評價，基於罪刑相當原則，95年7月1
      日施行之本條但書遂增列就所從一重處斷之重罪，「不得
      科以較輕罪名所定最輕本刑以下之刑」，適度調和從一重
      處斷所生評價不足，此即所謂重罪科刑之封鎖作用，亦即
      科刑之上限係重罪之最重法定刑，下限則為數罪中最高的
      最輕本刑，以防免科刑偏失。因此，法院於決定想像競合
      犯之處斷刑時，雖以其中最重罪名之法定刑，作為裁量之
      準據，惟具體形成宣告刑時，仍應將輕罪之刑罰合併評價
      在內，否則，在終局評價上，無異使想像競合犯等同於單
      純一罪（最高法院108年度台上字第337號判決意旨參照）
      。刑法第339條之4第1項之加重詐欺取財罪，其法定刑中
      就罰金刑部分僅規定「得」併科罰金，然洗錢防制法第14
      條第1項之一般洗錢罪則為「應」科罰金，則於此2罪想像
      競合時，本於重罪科刑之封鎖作用，一般洗錢罪「併科新
      臺幣500萬元以下罰金」之法定刑，即為科刑之下限，方
      能充足評價想像競合犯之犯行，故就事實欄所示犯行於量
      刑時，就洗錢防制法第14條第1項其法定刑中之罰金刑部
      分自應一併適用。
（八）強制工作之不予審酌
　　　按106年4月19日修正公布之組織犯罪防制條例第3條第3項
      規定：「犯第1項之罪者，應於刑之執行前，令入勞動場
      所，強制工作，其期間為3年。」（嗣107年1月3日修正公
      布第3條，但本項並未修正），就受處分人之人身自由所
      為限制，違反憲法比例原則及憲法明顯區隔原則之要求，
      與憲法第8條保障人身自由之意旨不符，應自司法院釋字
      第812號解釋110年12月10日公布之日起失其效力。是就被
      告2人所犯參與犯罪組織罪部分，法院毋須審酌被告2人是
      否強制工作。
四、上訴論斷的理由：
（一）原審就被告林羽卉部分，認罪證明確，並審酌被告林羽卉
　　　正值青年，卻不思付出自身勞力或技藝，循合法途徑獲取
      財物，竟為貪圖一己私利，而為本案犯行，價值觀念非無
      偏差；並考量被告林羽卉犯後已知所悔悟並坦認犯行之犯
      後態度，及其本次犯行為第1 次收取贓款，惡性相對較輕
      ，兼衡被告林羽卉自述高中肄業之智識程度、目前受僱從
      事臨時工，每日薪資800 至1000元、未婚、有2 未成年子
      女之生活狀況，暨其犯罪動機、目的、手段、於本案之分
      工情形、本案告訴人所受財產損害共104 萬7000元，金額
      非微等一切情狀，量處被告林羽卉有期徒刑1年4月，併科
      罰金2萬元，並諭知罰金如易服勞役之折算標準。本院經
      核原審已敘述其認定被告林羽卉此部分犯罪事實所憑之證
      據、理由，且原審之量刑已審酌前開等情及刑法第57條所
      列各款一切情狀，為其量刑責任之基礎，其認事用法皆無
      違誤，量刑亦稱妥適，並無任何偏重不當或違法之處。被
      告林羽卉上訴意旨指摘原判決量刑過重，其上訴為無理由
      ，應予駁回。
（二）查被告林羽卉未曾受有期徒刑以上刑之宣告，有臺灣高等
      法院被告前案紀錄表附卷可稽，其因無法克制個人貪念，
      致為本案犯行，經此偵審程序及受科刑之教訓後，當知所
      警惕，信無再犯之虞；況刑罰制裁之積極目的，在預防犯
      人之再犯，對於初犯且惡性未深、天良未泯者，若因觸法
      即置諸刑獄，實非刑罰之目的；且被告林羽卉於本院審理
      中已與告訴人達成調解，已給付之頭期款達10萬元，參酌
      告訴人表示：願宥恕被告林羽卉並請求刑事庭法官給予附
      條件緩刑之宣告等情，有本院111年度附民移調字第42號
      調解筆錄可證（見本院卷第175頁），本院認所宣告之刑
      以暫不執行為適當，應依刑法第74條第1項第1款之規定，
      宣告緩刑3年。再考量被告林羽卉與告訴人約定分期履行
      損害賠償，爰依刑法第74條第2項第3款規定，命被告林羽
      卉應履行主文第5項所示之調解條件，以確保告訴人所受
      損害獲得適當填補。又為使被告林羽卉於緩刑期間內，能
      深知戒惕，除努力避免緩刑之宣告遭撤銷，再審酌被告林
      羽卉所犯情節，認緩刑有附加條件之必要，併宣告其應接
      受法治教育課程2場次，以期導正其正確法律觀念。另依
      刑法第93條第1項第2款之規定，併予宣告在緩刑期間付保
      護管束，俾能由觀護人予以適當督促，並發揮附條件緩刑
      制度之立意，及避免短期自由刑執行所肇致之弊端，以期
      符合本件緩刑之目的，用啟自新。又若被告林羽卉於本案
      緩刑期間，違反上開所定負擔情節重大，足認原宣告之緩
      刑難收其預期效果，而有執行刑罰之必要，依刑法第75條
      之1第1項第4款規定，得撤銷其緩刑之宣告，併此敘明。
（三）被告尤冠和撤銷改判部分：
1.原判決關於被告尤冠和部分，認此部分罪證明確，予以論罪  
    科刑，固非無見；惟查：
①被告尤冠和已於本院與告訴人達成和解，有本院111年度附民移
  調字第41號調解筆錄可證（見本院卷第173頁），犯後態度尚
  有改善，原審未及審酌，容有未洽。
②本案為被告尤冠和「首次」之加重詐欺犯行，應與被告尤冠和
  所犯之參與犯罪組織罪論以想像競合，原判決認「被告尤冠和
  至臺中市豐原區取款，應為其加入本案詐欺集團後之首次犯行
  ，而本案被告尤冠和至屏東縣新園鄉取款，應為其加入本案詐
  欺集團後之第二次犯行，故依上開說明，被告尤冠和參與犯罪
  組織應與其首次加重詐欺2 罪，依想像競合犯從一重之加重詐
  欺罪處斷，即無從與本案屬第二次之加重詐欺犯行從一重論處
  之餘地」（見原判決第11頁），容有誤會。
被告尤冠和上訴意旨指摘原判決對其量刑過重，為有理由，且原
判決並有上述②之瑕疵，自應由本院將原判決關於被告尤冠和部
分撤銷改判。
2.爰以行為人之責任為基礎，審酌被告尤冠和正值青年，卻不思
  付出自身勞力或技藝，循合法途徑獲取財物，竟為貪圖一己私
  利，而為本案犯行，價值觀念非無偏差；參以被告尤冠和本次
  犯行雖係先起訴、先繫屬於法院，但行為時序上已屬第2次收
  取贓款，其惡性顯較重，但考量其被查獲迄今均坦承犯行，並
  於本院審理中與告訴人達成和解，犯後態度良好，兼衡被告尤
  冠和自述高職畢業之智識程度、目前受僱在工廠工作、每月薪
  資32000元、已婚、有2未成年子女之生活狀況，暨其犯罪之動
  機、目的、手段、於本案之分工情形、本案告訴人所受財產損
  害金額非微等一切情狀，量處有期徒刑1年4月，併科罰金1萬
  元，罰金如易服勞役，以1000元折算1日，以資懲儆。
3.另被告尤冠和參與本案犯罪組織後，另於臺中地區有其他加重
  詐欺犯行為警查獲，業經臺灣臺中地方法院判處罪刑，有其臺
  灣高等法院被告前案紀錄表可證（見本院卷第117頁），自不
  合緩刑宣告之條件，附此敘明。
4.按供犯罪所用、犯罪預備之物或犯罪所生之物，屬於犯罪行為
  人者，得沒收之，刑法第38條第2項前段定有明文。被告尤冠
  和所有、未扣案行動電話1支，係用以與詐欺集團成員聯絡，
  業據其供承在卷，並有同案被告林珈慈扣案行動電話內通訊軟
  體「微信」對話紀錄翻拍照片在卷可佐（110偵2572卷第209至
  216頁；110偵1595卷第79至115頁），故應依刑法第38條第2項
  前段規定，於其所犯前揭之罪主文項下宣告沒收，復因未經扣
  案，應依刑法第38條第4項規定諭知於全部或一部不能沒收或
  不宜執行沒收時，追徵其價額。
（四）本院撤銷改判被告林羽卉沒收部分：
1.按沒收係刑罰及保安處分以外之法律效果，具有獨立性，而得
  與罪刑部分，分別處理。又多數沒收物間，本於不同之沒收原
  因或物權獨立性，亦得分別認定諭知，復可個別於本案訴訟外
  ，由檢察官另聲請法院為單獨沒收之宣告（刑法第40條第3項
  、刑事訴訟法第259條之1、第455條之34至37等規定參照），
  故多數沒收物間，既可區分，即非必須共同處理。本案被告對
  原判決提起上訴，本於沒收之獨立性，本院自得於本案罪刑及
  合法沒收上訴無理由部分駁回時，就違法沒收部分予以撤銷（
  最高法院107年度台上字第2826號刑事判決意旨參照）。
2.復按刑事訴訟法第370條第1項、第2項有關不利益變更禁止原
  則之規定，係指由被告上訴或為被告之利益而上訴者，除因第
  一審判決適用法條不當而撤銷者外，第二審法院不得諭知較重
  於第一審判決之刑而言。所稱「刑」，指宣告刑及數罪併罰所
  定應執行之刑，包括主刑及從刑。而自95年7月1日生效之修正
  後刑法沒收已非從刑，係獨立於刑罰及保安處分以外之法律效
  果，其性質類似不當得利之衡平措施；又宣告多數沒收之情形
  ，並非數罪併罰，故已刪除104年12月30日修正公布前刑法第5
  1條第9款規定宣告多數沒收併執行之條文。是現行刑法沒收已
  不具刑罰本質。又刑法第38條第4項所定對於供犯罪所用之物
  因不能或不宜執行沒收時應諭知追徵其價額之規定，係為遏止
  相關犯罪之發生，及顧及於無法原物沒收時有失公平，故認有
  就行為人供犯罪所用之物予以宣告沒收及追徵其價額之必要，
  是於倘僅被告上訴或為被告之利益而上訴，而下級審就被告上
  開供犯罪所用之物漏未諭知沒收，若上級審不得依法諭知沒收
  ，即無法達到前開規定之目的，故有關此部分之沒收及追徵其
  價額，並無刑事訴訟法第370條第1項、第2項關於不利益變更
  禁止原則之適用（最高法院107年度台上字第3559號刑事判決
  意旨參照）。是本院就被告林羽卉下述供犯罪所用之物予以宣
  告沒收，於法並未有違於不利益變更禁止之原則。
3.被告林羽卉於案發前確有持用其所有已扣案之IPHONE8行動電
  話1支與上游聯絡等情，已據被告林羽卉供明，有屏東縣政府
  警察局東港分局扣押筆錄、扣押物品目錄表、本院電話紀錄可
  證（見偵2572卷第255-257頁、本院卷第245頁），足認被告林
  羽卉所有上開扣案之行動電話1支，為其供本案加重詐欺所用
  之聯繫工具，原審誤認該手機未扣案，故除予以宣告沒收外，
  另諭知追徵其價額，有所未合，且為本院依職權所應審酌之事
  項，自應由本院就原判決關於上開扣案行動電話1支宣告沒收
  、追徵其價額部分予以撤銷，並由本院依刑法第38條第2項之
  規定，對被告林羽卉所有、扣案之行動電話1支，於上開主文
  第3項中諭知沒收。
4.次按刑法第38條之2增訂「過苛調節條款」，於宣告沒收或追
  徵有過苛之虞、欠缺刑法上之重要性或犯罪所得價值低微之情
  形，及考量義務沒收對於被沒收人之最低限度生活產生影響，
  允由事實審法院就個案具體情形，依職權裁量不予宣告或酌減
  ，以調節沒收之嚴苛性，並兼顧訴訟經濟，節省法院不必要之
  勞費。此項「過苛調節條款」，乃憲法上比例原則之具體展現
  ，自不分實體規範為刑法或特別刑法中之義務沒收、亦不論沒
  收主體為犯罪行為人或第三人之沒收、也不管沒收標的為原客
  體或追徵其替代價額，同有其適用。經查被告林羽卉固有犯罪
  所得1萬元，然業已與告訴人達成和解，迄今已賠付10萬元，
  業如前述，被告林羽卉已賠償之金額顯高於其犯罪所得，
  上揭犯罪所得如予沒收，容有過苛之虞，爰依刑法第38條之2
  第2項規定，不予宣告沒收。原判決關於被告林羽卉沒收未扣
  案犯罪所得1萬元部分，容有違誤，應予撤銷。
據上論結，應依刑事訴訟法第368條、第369條第1項前段、第364
條、第299條第1項前段，判決如主文。
本案經檢察官鍾佩宇提起公訴，檢察官何景東到庭執行職務。
中　　華　　民　　國　　111 　年　　6 　　月　　16　　日
                  刑事第七庭    審判長法  官  李璧君
                                      法  官  葉文博
                                      法  官  石家禎
以上正本證明與原本無異。
如不服本判決應於收受本判決後20日內向本院提出上訴書狀，其
未敘述上訴理由者並應於提出上訴狀後20日內向本院補提理由書
（均須按他造當事人之人數附繕本）「切勿逕送上級法院」。
中　　華　　民　　國　　111 　年　　6 　　月　　16　　日
　　　　　　　　　　　　　　　　　　　書記官  楊馥華
附錄本判決論罪科刑法條：
組織犯罪防制條例第3條
發起、主持、操縱或指揮犯罪組織者，處3 年以上10年以下有期
徒刑，得併科新臺幣1 億元以下罰金；參與者，處6 月以上5 年
以下有期徒刑，得併科新臺幣1 千萬元以下罰金。但參與情節輕
微者，得減輕或免除其刑。
具公務員或經選舉產生之公職人員之身分，犯前項之罪者，加重
其刑至二分之一。
犯第1 項之罪者，應於刑之執行前，令入勞動場所，強制工作，
其期間為3 年。
前項之強制工作，準用刑法第90條第2 項但書、第3 項及第98條
第2 項、第3 項規定。
以言語、舉動、文字或其他方法，明示或暗示其為犯罪組織之成
員，或與犯罪組織或其成員有關聯，而要求他人為下列行為之一
者，處3 年以下有期徒刑，得併科新臺幣3 百萬元以下罰金：
一、出售財產、商業組織之出資或股份或放棄經營權。
二、配合辦理都市更新重建之處理程序。
三、購買商品或支付勞務報酬。
四、履行債務或接受債務協商之內容。
前項犯罪組織，不以現存者為必要。
以第5項之行為，使人行無義務之事或妨害其行使權利者，亦同
。
第5項、第7項之未遂犯罰之。
洗錢防制法第14條
有第二條各款所列洗錢行為者，處7 年以下有期徒刑，併科新臺
幣5 百萬元以下罰金。
前項之未遂犯罰之。
前二項情形，不得科以超過其特定犯罪所定最重本刑之刑。
中華民國刑法第339條之4
犯第339 條詐欺罪而有下列情形之一者，處1 年以上7 年以下有
期徒刑，得併科1 百萬元以下罰金：
一、冒用政府機關或公務員名義犯之。
二、三人以上共同犯之。
三、以廣播電視、電子通訊、網際網路或其他媒體等傳播工具，
    對公眾散布而犯之。
前項之未遂犯罰之。